【裁判字號】    99,聲判,63
【裁判日期】    991203
【裁判案由】    聲請交付審判
【裁判全文】
臺灣板橋地方法院刑事裁定              99年度聲判字第63號
聲  請  人
即  告訴人  陳麗鴦
代  理  人  沈孟賢律師
被      告  林言駿原名林文杰.
上列聲請人即告訴人因被告詐欺案件，不服臺灣高等法院檢察署
民國99年6 月23日99年度上聲議字第4627號駁回再議之處分（原
不起訴處分案號：臺灣板橋地方法院檢察署民國99年5 月6 日99
年度偵續字第287 號），聲請交付審判，本院裁定如下：
    主      文
聲請駁回。
    理      由
一、按告訴人不服上級法院檢察署檢察長或檢察總長認再議為無
    理由而駁回之處分者，得於接受處分書後10日內委任律師提
    出理由狀，向該管第一審法院聲請交付審判；法院認交付審
    判之聲請不合法或無理由者，應駁回之，刑事訴訟法第258
    條之1 第1 項、第258 條之3 第2 項前段分別定有明文。查
    本案聲請人即告訴人陳麗鴦前以被告林言駿涉嫌詐欺案件，
    向臺北市政府警察局萬華分局桂林路派出所員警提出告訴，
    經臺灣板橋地方法院檢察署檢察官偵查後，於民國99年3 月
    2 日以99年度偵字第3368號為不起訴處分。嗣聲請人不服，
    聲請再議，經臺灣高等法院檢察署檢察長於99年3 月30日以
    99年度上聲議字第2377號命令發回續行偵查。復經臺灣板橋
    地方法院檢察署檢察官偵查後，於99年5 月6 日以99年度偵
    續字第287 號為不起訴處分。又聲請人不服，聲請再議，再
    經臺灣高等法院檢察署於99年6 月23日以99年度上聲議字第
    4627號處分書駁回其再議之聲請。該處分書因未獲會晤聲請
    人本人、同居人或受僱人收領，於99年7 月2 日寄存於臺北
    縣政府警察局樹林分局三多派出所等情，有臺灣板橋地方法
    院檢察署99年度偵字第3368號、99年度偵續字第287 號不起
    訴處分書、臺灣高等法院檢察署檢察長99年度上聲議字第23
    77號命令、臺灣高等法院檢察署99年度上聲議字第4627號處
    分書及臺灣高等法院檢察署送達證書各1 份在卷可稽。聲請
    人於99年7 月7 日聲請交付審判，有本院收狀戳在卷可查，
    自與上開規定相符，合先敘明。
二、聲請交付審判意旨略以：聲請人因遭被告所屬詐欺集團成員
    詐取財物，於98年12月7 日下午4 時30分許，在臺北縣樹林
    市○○路與中正路之交岔路口，將現金新臺幣（下同）170
    萬元交付被告收取。嗣見被告因涉嫌詐欺案件為警查獲，經
    媒體報導，始向臺北市政府警察局萬華分局桂林路派出所報
    案，並經警員楊正漢調閱被告相片供聲請人指認後，確認被
    告即係於上開時、地向其取款之人。聲請人於指認前，已先
    表明取款之嫌疑人年約40歲，員警並告知犯罪嫌疑人不一定
    在指認相片中，聲請人竟能一眼認出被告即係向其取款之人
    ，顯見聲請人之指認應屬無誤。至警員楊正漢有無調閱電視
    錄影畫面供聲請人指認，與聲請人是否誤認被告無關，不足
    為有利被告之認定。且聲請人經該詐欺集團詐取之款項甚鉅
    ，被告交付公文以換取款項，並與其對話，其對被告之長相
    印象深刻，並無指認錯誤之虞。又證人王蓓蕾係於98年12月
    7 日下午2 時許前與被告共進午餐，其於同日下午4 時30分
    許交付款項與被告，證人王蓓蕾之證詞無從排除被告涉案之
    可能。且被告辯稱其當日係與證人王蓓蕾、案外人張君聰及
    耿敬主等人共進午餐，然證人王蓓蕾於偵訊時，並未提及案
    外人張君聰及耿敬主等人，顯見被告上開辯詞，與事實不符
    ，不足採信。另被告提出授權書，自稱為人性化科技馬桶座
    發明人。惟經查詢大陸地區國家知識產權局網頁結果，未見
    以被告為發明人之專利登記資料；又被告與案外人余玉炎間
    先有「古董文物精品玩物網路拍賣合作計畫書」，後有臺北
    市○○區○○段建地委託授權書，上開文件之格式及內容均
    與一般合約文件不相類似，且語焉不詳，顯均係事後虛偽擬
    定，不足為被告當日不在場之證明。而門號0000000000、00
    00000000號行動電話於98年12月7 日下午通話之基地臺位置
    ，雖不在臺北縣樹林市地區，然上開行動電話是否確為被告
    使用，已有可疑；又聲請人當日並未與被告使用之行動電話
    通話，被告之行動電話發話或受話之基地臺位置當然不會在
    臺北縣樹林市地區。又證人王廷耀及張博棻於偵訊時雖證稱
    ：係伊等2 人於上開時、地，向聲請人取款云云。然當日取
    款之人，確為被告1 人，並非證人王廷耀及張博棻2 人，顯
    見證人王廷耀及張博棻上開證詞，應係迴護被告之詞；況證
    人王廷耀年僅25歲，聲請人絕對不可能誤認證人王廷耀為被
    告。綜上，因認被告涉有詐欺罪嫌。被告犯行明確，臺灣板
    橋地方法院檢察署不起訴處分書及臺灣高等法院檢察署處分
    書之認事用法諸多錯誤，爰依法聲請交付審判云云。
三、按刑事訴訟法第258 條之1 規定，告訴人得向法院聲請交付
    審判，此係對於檢察官不起訴或緩起訴裁量權制衡之一種外
    部監督機制，法院僅就檢察官所為不起訴或緩起訴之處分是
    否正確加以審查，以防止檢察機關濫權。依此立法精神，同
    法第258 條之3 第3 項規定，法院就交付審判之聲請為裁定
    前，得為必要之調查。所謂得為必要之調查，其調查證據之
    範圍，應以偵查中曾顯現之證據為限，不可就告訴人新提之
    證據再為調查，亦不可蒐集偵查卷以外之證據（臺灣高等法
    院暨所屬法院93年度法律座談會刑事類第28號提案研討結果
    參照）。又法院辦理刑事訴訟案件應行注意事項第134 點中
    段規定：法院於審查交付審判之聲請有無理由時，得為必要
    之調查，惟其調查範圍，應以偵查中曾發現之證據為限，不
    可就聲請人新提出之證據再為調查，亦不可蒐集偵查卷以外
    之證據。除認為不起訴處分書所載理由違背經驗法則、論理
    法則或其他證據法則，否則，不宜率予裁定交付審判。
四、再按犯罪事實應依證據認定之，無證據不得認定犯罪事實，
    刑事訴訟法第154 條第2 項定有明文。次按認定犯罪事實所
    憑之證據，雖不以直接證據為限，間接證據亦包括在內；然
    而無論直接或間接證據，其為訴訟上之證明，須於通常一般
    之人均不致有所懷疑，而得確信其為真實之程度者，始得據
    為有罪之認定，倘其證明尚未達到此一程度，而有合理之懷
    疑存在時，事實審法院復已就其心證上理由予以闡述，敘明
    其如何無從為有罪之確信，因而為無罪之判決，尚不得任意
    指為違法；刑事訴訟法上所謂認定犯罪事實之證據，係指足
    以認定被告確有犯罪行為之積極證據而言，該項證據自須適
    合於被告犯罪事實之認定，始得採為斷罪資料；且認定不利
    於被告之事實，須依積極證據，苟積極證據不足為不利於被
    告事實之認定時，即應為有利於被告之認定，更不必有何有
    利之證據（最高法院76年臺上字第4986號、29年上字第3105
    號、30年上字第816 號判例要旨參照）。再按告訴人之告訴
    ，係以使被告受刑事訴追為目的，是其陳述是否與事實相符
    ，仍應調查其他證據以資審認；告訴人之指訴，係以使被告
    判罪處刑為目的，故多作不利於被告之陳述，自不得以其指
    訴為被告犯罪之唯一證據（最高法院52年臺上字第1300號判
    例要旨、84年度臺上字第5368號判決要旨參照）。
五、被告於警詢及偵訊時，固坦承：伊於98年12月間因案為警查
    獲之事實；惟堅詞否認有何詐欺之罪嫌，辯稱：伊於98年12
    月7 日，與他人商談專利合作與土地買賣事宜，並未參與詐
    欺集團詐欺犯行等語。經查：
（一）聲請人於警詢及偵查中，雖均指訴：被告即係於98年12月
      7 日下午4 時30分許，在臺北縣樹林市○○路與中正路之
      交岔路口，向伊收取款項170 萬元之人云云（詳臺灣板橋
      地方法院檢察署99年度偵字第3368號偵查卷宗第6 頁反面
      、第10頁、第31頁）。然查，告訴人之指訴，不得為被告
      犯罪之唯一證據，業如前述。且查，聲請人於警詢時雖指
      稱：伊於98年12月9 日下午5 時40分許，見年代新聞臺播
      出被告因涉案為警查獲，伊看見被告面貌，直接認出被告
      即係於上開時、地向伊取款之人云云（詳臺灣板橋地方法
      院檢察署99年度偵字第3368號偵查卷宗第6 頁反面、第10
      頁）；偵訊時指稱：伊於98年12月9 、10日間，見電視新
      聞報導警方破獲詐欺集團，被告冒稱「張光耀」，因詐欺
      案件被送往臺北市政府警察局萬華分局偵辦之側面影像云
      云（詳臺灣板橋地方法院檢察署99年度偵字第3368號偵查
      卷宗第31頁、第37頁）。然證人即臺北市政府警察局萬華
      分局桂林路派出所受理報案之警員楊正漢於偵訊時則證稱
      ：聲請人報案前1 日，被告確因涉嫌妨害自由案件，為警
      查獲，惟伊不確定該案件是否上電視新聞等語（詳臺灣板
      橋地方法院檢察署99年度偵字第3368號偵查卷宗第37頁）
      。且被告並無詐欺前科乙情，亦有被告之臺灣高等法院被
      告前案紀錄表在卷可稽。足徵，被告確未於98年12月9 、
      10日間，因詐欺案件為警查獲。則聲請人指稱伊因見被告
      涉嫌詐欺案件為警查獲，經新聞媒體報導，因而指認被告
      即係向伊取款之人云云，容有可疑。臺灣板橋地方法院檢
      察署檢察官不起訴處分書及臺灣高等法院檢察署處分書就
      上情已說理甚詳，並非以警員楊正漢未調閱電視新聞錄影
      畫面供聲請人指認，而為有利被告之認定。聲請意旨指摘
      臺灣板橋地方法院檢察署檢察官不起訴處分書及臺灣高等
      法院檢察署處分書據此為有利被告之認定云云，應非可採
      。
（二）再按司法警察（官）於案發之初，經由被害人或目擊證人
      對於犯罪嫌疑人所為之指認，旨在辨別人犯之同一性，以
      避免發生因指認錯誤可能造成之錯判冤獄。是以法院在事
      後審查犯罪嫌疑人於指認過程中，其正當法律程序權是否
      因司法警察（官）未依主管機關內政部警政署所發布之「
      警察機關實施指認犯罪嫌疑人程序要領」而受侵害時，依
      法治先進國家司法審判實務運作先例，認應審酌(1)犯罪時
      ，指認人見到嫌犯人之機會如何？(2)犯罪當時，指認人注
      意嫌犯人之程度如何？(3)指認人於指認前，對嫌犯人身高
      、體態等特徵描述之準確程度如何？(4)於嫌犯人識別程序
      中，指認人指認嫌犯人之確信程度如何？(5)自犯罪發生迄
      至進行嫌犯人指認識別程序時，其間隔時間如何？等因素
      而為判斷其指認是否可靠，而作為取捨證據之標準（最高
      法院96年度臺上字第1677號判決參照）。查聲請人於警詢
      時，雖指認被告即係於98年12月7 日下午4 時30分許，向
      其取款之人云云（詳臺灣板橋地方法院檢察署99年度偵字
      第3368號偵查卷宗第6 頁反面、第10頁）。然該詐欺集團
      成員於向聲請人取款時，頭戴帽子乙情，亦據聲請人於警
      詢時指訴甚詳（詳臺灣板橋地方法院檢察署99年度偵字第
      3368號偵查卷宗第6 頁反面）；又聲請人99年3 月18日刑
      事聲請再議狀亦載有：該人穿白色外套，戴帽子，頭壓低
      低等語（詳臺灣板橋地方法院檢察署99年度偵續字第287
      號偵查卷宗第4 頁）。是該詐欺集團成員於向聲請人取款
      時，已刻意隱匿其面貌，則聲請人於本案案發時，是否足
      以充分辨識該取款者容貌，應屬可疑。況聲請人於警詢時
      指稱：犯罪嫌疑人年約30歲以上，身高約有170 公分等語
      （詳臺灣板橋地方法院檢察署99年度偵字第3368號偵查卷
      宗第10頁）。惟被告為57年出生，有其年籍資料在卷可查
      ，是聲請人指認當時，被告年為40歲。另被告身高168 公
      分乙情，亦據被告於警詢時陳述甚詳（詳臺灣板橋地方法
      院檢察署99年度偵字第3368號偵查卷宗第4 頁反面）。從
      而，聲請人於指認前，對嫌犯人年齡、身高、體態等特徵
      描述，俱與被告相異。另聲請人雖自稱：當日該詐欺集團
      成員交付公文以換取款項，伊並與該人對話，伊並無指認
      錯誤之虞等語。然聲請人99年3 月18日、同年6 月9 日刑
      事聲請再議狀亦均載有：取款過程不到10秒，他錢拿了就
      走了等語（詳臺灣板橋地方法院檢察署99年度偵續字第28
      7 號偵查卷宗第4 頁、臺灣高等法院檢察署99年度上聲議
      字第4627號卷宗第3 、4 頁）。是本案詐欺集團成員取款
      時間甚短，且聲請人當時受該詐欺集團成員詐騙，而惶惶
      無助，可否確實注意該取款者之特徵，亦屬可疑。綜上，
      聲請人於警詢時之指認既有上開可疑之處，自難認聲請人
      之指認俱屬可靠。臺灣板橋地方法院檢察署檢察官不起訴
      處分書及臺灣高等法院檢察署處分書因認尚難排除聲請人
      指認錯誤之可能，亦屬有據。聲請人自稱並無指認錯誤之
      虞云云，應非可採。
（三）又按認定犯罪事實，應憑積極確實之新證據，不得出於擬
      制或臆測；證據之取捨屬於事實審法院之職權，其取拾苟
      不違背經驗法則或論理法則，即不生判決違背法令之問題
      。而所謂經驗法則，係客觀存在之定則，非當事人主觀上
      之臆測（最高法院88年度臺上字第1268號、74年度臺上字
      第4911號判決參照）。經查，被告於偵訊時辯稱：伊於98
      年12月7 日下午2 時許前，與證人王蓓蕾、案外人張君聰
      及耿敬主等人，在臺北市區及臺北縣新店市地區，辦理簽
      約及公證事宜，並共進午餐，嗣伊於同日下午2 時至4 時
      間，與案外人冉能知及呂先生在臺北縣三重市地區，研究
      專利案件，之後前往臺北市萬華區等語（詳臺灣板橋地方
      法院檢察署99年度偵字第3368號偵查卷宗第31頁），核與
      證人王蓓蕾於偵訊時結證稱：伊於98年12月7 日，與被告
      簽約後共進午餐，到下午2 點多被告才離開等語相符（詳
      臺灣板橋地方法院檢察署99年度偵續字第287 號偵查卷宗
      第48頁），並有被告當日行程表、授權書、人性化科技馬
      桶座專利技術銷售合約書各1 份在卷足參（詳臺灣板橋地
      方法院檢察署99年度偵字第3368號偵查卷宗第44至51頁）
      。且被告所述上開行程，亦核與其使用之門號0000000000
      、0000000000號行動電話當日通話之基地臺位址相符，有
      上開門號行動電話之通聯紀錄各1 份附卷足稽（詳臺灣板
      橋地方法院檢察署99年度偵字第3368號偵查卷宗第53至64
      頁）。足見，被告上開所辯，尚非無稽。臺灣板橋地方法
      院檢察署檢察官不起訴處分書及臺灣高等法院檢察署處分
      書因認無從遽認被告即係於上開時、地，向聲請人取款之
      人，亦屬妥當。聲請人雖認證人王蓓蕾於偵訊時，並未提
      及案外人張君聰及耿敬主等人亦在場，認被告所辯為虛。
      然查，檢察官於99年5 月3 日偵訊時，並未詢問證人王蓓
      蕾當日在場人數乙情，有該日偵訊筆錄在卷足稽（詳臺灣
      板橋地方法院檢察署99年度偵續字第287 號偵查卷宗第48
      頁）。又本案除證人王蓓蕾之證詞外，尚經檢察官調閱被
      告使用之門號0000000000、0000000000號行動電話之通聯
      紀錄，以證明被告於98年12月7 日下午4 時30分許，並非
      在臺北縣樹林市地區，從而認定被告並非於上開時、地，
      向聲請人取款之人，經核與經驗法則、論理法則相符。聲
      請人單憑其主觀臆測，以上開門號之行動電話並非被告使
      用，其當日亦未與被告以行動電話通話，遽認被告當日行
      動電話發話或受話之基地臺位置，當然不會在臺北縣樹林
      市地區云云，揆諸前開說明，應屬無據。
（四）況查，本案係證人張博棻駕車搭載證人王廷耀，於98年12
      月7 日下午4 時30分許，前往臺北縣樹林市○○路與中正
      路之交岔路口，向聲請人收取款項170 萬元等情，已經證
      人張博棻及王廷耀於偵訊時證述甚詳（詳臺灣板橋地方法
      院檢察署99年度偵續字第287 號偵查卷宗第48頁）。又證
      人張博棻及王廷耀於偵訊時俱稱：伊等不認識被告，被告
      亦非伊等詐欺集團成員等語甚明（詳臺灣板橋地方法院檢
      察署99年度偵續字第287 號偵查卷宗第48頁）。顯見，被
      告應非於上開時、地，向聲請人取款之人。聲請人雖稱：
      當日取款之人為1 人，並非2 人，證人張博棻及王廷耀所
      述，為迴護被告之詞云云。然證人張博棻於偵訊時亦稱：
      係伊載證人王廷耀去取款等語（詳臺灣板橋地方法院檢察
      署99年度偵續字第287 號偵查卷宗第48頁）。足見，證人
      張博棻僅係搭載證人王廷耀前往上開地點取款，並非與證
      人王廷耀同向聲請人取款。又聲請人以證人王廷耀於本案
      案發時，年約24歲，有其年籍資料在卷足參，認其不可能
      誤認證人王廷耀為被告云云。惟查，聲請人之指認是否可
      靠，已有疑議，業如前述。況聲請人於警詢時指稱：取款
      者年約30歲以上等語（詳臺灣板橋地方法院檢察署99年度
      偵字第3368號偵查卷宗第10頁），核與被告及證人王廷耀
      之年齡俱屬有距，自無從排除聲請人誤認之可能。
（五）至聲請人以其查無以被告為發明人之專利登記資料，且被
      告與案外人余玉炎間，先有「古董文物精品玩物網路拍賣
      合作計畫書」，後有臺北市○○區○○段建地委託授權書
      ，認被告語焉不詳，且上開文件格式及內容均與一般合約
      文件不同，認係事後虛構云云。然聲請人提出之查詢資料
      是否真實，已有可疑。況縱認被告並未以其名義，在大陸
      地區申請專利，亦無從逕認被告與證人王蓓蕾於98年12月
      7 日簽署之合約係屬虛構。又按民法債編第二章「各種之
      債」各節所規定之契約，固可謂為有名契約，但並不能因
      而涵蓋所有類型之契約，本於契約自由之原則，倘當事人
      因自由訂定而不能歸類之其他無名契約，自仍可類推適用
      民法相關之規定（最高法院94年度臺上字第1860號判決參
      照）。查被告提出其與案外人余玉炎簽署之合約，名稱雖
      有不同，然其中「古董文物精品玩物網路拍賣合作計畫書
      」係98年11月28日簽署，臺北市○○區○○段建地委託授
      權書則係同年12月15日簽署，有上開合約在卷可查（詳臺
      灣板橋地方法院檢察署99年度偵字第3368號偵查卷宗第16
      、18頁）。是上開合約俱非本案案發當日簽署，縱使名稱
      相異，亦無從認定被告所辯前後矛盾。且被告提出上開合
      約，僅係佐證其於警詢時辯稱：伊於98年12月7 日，在臺
      北市萬華區與他人談論土地建案等語（詳臺灣板橋地方法
      院檢察署99年度偵字第3368號偵查卷宗第4 頁反面），自
      無從以被告提出上開2 份合約名稱不同，遽認上開合約俱
      屬虛構。又上開合約之格式、內容為何，本於契約自由原
      則，原係被告與案外人余玉炎可自行決定，並無與一般文
      件相異之疑慮。聲請人據以認定被告提出之上開文件應係
      事後虛構云云，亦非可採。
（六）綜上，依卷存偵查中曾顯現之證據，尚無從認定被告涉有
      聲請人所指詐欺罪嫌，應認被告犯罪嫌疑尚有未足。
六、綜上所述，本案並無聲請人所指摘不利被告之事證未經檢察
    機關詳為調查或斟酌，或不起訴處分書所載理由違背經驗法
    則、論理法則或其他證據法則等得據以交付審判之事由存在
    。聲請人猶執前詞聲請交付審判，指摘原不起訴處分及駁回
    再議聲請之理由不當，揆諸上開說明，本案交付審判之聲請
    為無理由，應予駁回。
七、依刑事訴訟法第258條之3第2項前段裁定如主文。
中    華    民    國    99    年    12    月     3    日
                  刑事第十八庭審判長法  官   楊仲農
                                    法  官   楊筑婷
                                    法  官   謝梨敏
以上正本證明與原本無異
本件不得抗告
                                    書記官   林怡君
中    華    民    國    99    年    12     月   3    日

司法院資訊處製作；財團法人民間司法改革基金會備份。
